【裁判字號】    93,訴,282
【裁判日期】    950208
【裁判案由】    交還土地等
【裁判全文】
臺灣嘉義地方法院民事判決               93年度訴字第282號
原      告  行政院農業委員會林務局嘉義林區管理處
法定代理人  辛○○
訴訟代理人  丁○○
            甲○○
            丙○○
                        號
被      告  己○○
            戊○○
            乙○○
            庚○○
當事人間請求返還土地事件，本院於民國九十五年一月二十五日
言詞辯論終結，判決如下：
    主    文
被告己○○應將坐落於行政院農業委員會林務局嘉義林區管理處
大埔事業區第八五林班地，如附圖所示甲部分面積1.05公頃之檳
榔樹砍除，並將土地回復原狀返還予原告。且應給付原告新臺幣
柒萬肆仟貳佰貳拾陸元。
被告戊○○應將坐落於行政院農業委員會林務局嘉義林區管理處
大埔事業區第八五林班地，如附圖所示乙部分面積0.84公頃、及
丁部分面積0.36公頃之檳榔樹砍除，並將土地回復原狀返還予原
告。且應給付原告新臺幣捌萬肆仟捌佰參拾元。
被告乙○○應將坐落於行政院農業委員會林務局嘉義林區管理處
大埔事業區第八五林班地，如附圖所示丙部分面積1.8公頃之檳
榔樹砍除，並將土地回復原狀返還予原告。且應給付原告新臺幣
壹拾貳萬柒仟貳佰肆拾伍元。
被告庚○○應將坐落於行政院農業委員會林務局嘉義林區管理處
大埔事業區第八五林班地，如附圖所示戊部分面積0.38公頃之檳
榔樹砍除，並將土地回復原狀返還予原告。且應給付原告新臺幣
貳萬陸仟捌佰陸拾參元。
原告其餘之訴駁回。
訴訟費用由被告己○○、戊○○、乙○○各負擔四分之一，被告
庚○○負擔八分之一，餘由原告負擔。
本判決第一項、第二項、第三項、第四項得假執行。
原告其餘假執行之聲請駁回。
    事實及理由
壹、原告主張:
一、被告四人於民國八十八年四月間各在原告管理經營之大埔事
    業區第八五國有林班地，擅自種植檳榔樹而無權占有系爭土
    地至今，故依民法第七百六十七條請求被告四人砍除檳榔樹
    並返還上開土地。被告四人無權占有系爭土地即各受有相當
    於租金之不當得利，被告四人應依民法第一百七十九條返還
    其所受利益。因系爭國有林地未辦理土地總登記，而無公告
    地價及申報地價，故參酌系爭土地鄰近之大埔鄉○○段第一
    四四六地號土地公告地價，按年息百分之八計算，被告己○○應給付五年之不當得利為新臺幣（下同）十九萬六千零五
    元、被告戊○○應給付五年之不當得利係二十二萬四千零六
    元、被告乙○○應給付五年之不當得利為三十三萬六千零九
    元、被告庚○○應給付五年之不當得利係七萬零九百三十五
    元。
二、被告四人所繳款項僅係其取得麻竹筍採收權應繳之價金，並
    非占有使用系爭土地之租金。
    依前所述，依民法第七百六十七條、第一百七十九條之法律
    關係，而聲明：１、被告己○○應將坐落於行政院農業委員
    會林務局嘉義林區管理處大埔事業區第八五林班地，如附圖
    所示甲部分面積1.05公頃之檳榔樹砍除，並將土地回復原狀
    返還予原告。且應給付原告十九萬六千零五元。２、被告戊○○應將坐落於行政院農業委員會林務局嘉義林區管理處大
    埔事業區第八五林班地，如附圖所示乙部分面積0.84公頃、
    及丁部分面積0.36公頃之檳榔樹砍除，並將土地回復原狀返
    還予原告。且應給付原告二十二萬四千零六元。３、被告乙○○應將坐落於行政院農業委員會林務局嘉義林區管理處大
    埔事業區第八五林班地，如附圖所示丙部分面積1.8公頃之
    檳榔樹砍除，並將土地回復原狀返還予原告。且應給付原告
    三十三萬六千零九元。４、被告庚○○應將坐落於行政院農
    業委員會林務局嘉義林區管理處大埔事業區第八五林班地，
    如附圖所示戊部分面積0.38公頃之檳榔樹砍除，並將土地回
    復原狀返還予原告。且應給付原告七萬零九百三十五元。５
    、願供擔保請准宣告假執行。
貳、被告抗辯:
一、被告己○○：
    自我祖先以來即占有使用系爭土地，我有繳納價金予原告，
    對原告主張其占有之面積及位置沒有意見。
二、被告戊○○：
    檳榔樹可能係我父親種植，原由父親採收檳榔，其生病後由
    我負責採收，我有繳納價金予原告。原告若欲收回系爭土地
    ，應補償被告種植檳榔樹之費用，對原告主張其占有之面積
    及位置沒有意見。
三、被告乙○○：
    自我祖先以來即占有使用系爭土地。十幾年前種植檳榔樹，
    原告未為反對之意思表示。我有繳納價金予原告。對原告主
    張其占有之面積及位置沒有意見。
四、被告庚○○：
    我父親於系爭土地種植檳榔樹且有繳納價金予原告。父親過
    世後，價金繳納通知單雖仍載為父親姓名，其實係由我繳納
    價金，對原告主張其占有之面積及位置沒有意見。
    被告四人均聲明：原告之訴及其假執行之聲請均駁回。
參、本院判斷：
一、程序方面：
    森林法第二條：「本法所稱主管機關：在中央為行政院農業
    委員會；在直轄市為直轄市政府；在縣（市）為縣（市）政
    府」。第十二條第一項前段：「國有林由中央主管機關劃分
    林區管理經營之」。森林法施行細則第二條：「森林所有權
    及所有權以外之森林權利，除依法登記為公有或私有者外，
    概屬國有」。被告占用之系爭土地係屬國家所有，被告既無
    正當權源，予以占用，原告為管理機關代國家主張所有人之
    權利，請求被告除去地上物並返還土地，依法並無不合。最
    高法院八六年度臺上字第二七三七號判決意旨得資參照。
    依上開森林法第二條、第十二條第一項前段，可知原告為系
    爭大埔事業區第八五國有林班地之管理機關，參酌上開最高
    法院判決意旨，原告雖非系爭土地之所有權人，然其得本於
    管理機關之地位代所有權人即國家主張權利，而具當事人適
    格，故原告提起本件訴訟係合法。
二、實體方面：
（一）原告主張被告四人之檳榔樹占有原告所管理經營之大埔事
      業區第八五國有林班地各如上開所示面積，業據其提出現
      場照片十六張附卷為憑，被告四人對此亦不爭執，應認為
      真實。
      原告主張被告四人無權占有，被告四人對此則辯以：自其
      祖先、父親以來即各占有使用系爭土地，且均有繳納價金
      。本件應審究之爭點為被告四人所繳款項係取得麻竹筍採
      收權之對價，或為占有使用系爭土地即承租權之對價而係
      租金；被告四人是否為有權占有，故就上開爭點分敘如下
      ：
  １、森林法第十五條業於九十三年一月二十日修正公布，而被
      告四人占有使用系爭土地係始於八十八年間，故應適用九
      十三年一月二十日修正公布前之森林法第十五條。國有林
      林產物處分規則全文於九十年十二月十四日業經修正公布
      ，依被告四人上開占有系爭土地之時點，應適用九十年十
      二月十四日修正公布前之國有林林產物處分規則，先予敘
      明。
      九十三年一月二十日修正公布前之森林法第十五條：「（
      第一項）國有林林產物年度採伐計畫，依各該事業區之經
      營計畫。（第二項）國有林林產物之採取，應依年度採伐
      計畫及國有林林產物處分規則辦理。（第三項）國有林林
      產物之種類、處分方式與條件、林產物採取、搬運、轉讓
      、繳費及其他應遵行事項之處分規則，由中央主管機關定
      之」。九十年十二月十四日修正公布前之國有林林產物處
      分規則第三條：「林產物分為左列二種：一、主產物：指
      生立、枯損、倒伏之竹木及餘留之根株、殘材。二、副產
      物：指樹皮、樹脂、種實、落枝、樹葉、灌藤、竹筍、草
      類、菌類及其他主產物以外之林產物」。第四條：「林產
      物之處分方式如左：一、直營：依照國有林各事業區經營
      計畫，直接採取。二、標售：依照國有林各事業區經營計
      畫，指定區域公告標售採取。三、專案核准：不適於標售
      者，得專案核准採取」。第十二條：「林產物有左列情形
      之一，得專案核准採取：…一○、採取副產物或藥用林產
      物者」。第十六條：「林產物之標售以查定之總價金或單
      位材積價金為標售底價；其專案核准採取者，除本規則另
      有規定外，以查定之總價金或單位材積價金為出售之價格
      」。第十七條第一項：「林產物價金由管理經營機關依左
      列公式計算之…」。民法第六十九條第一項：「稱天然孳
      息者，謂果實、動物之產物及其他依物之用法所收穫之出
      產物」。同法第七十條第一項：「有收取天然孳息權利之
      人，其權利存續期間內，取得與原物分離之孳息」。
      依上開森林法、國有林林產物處分規則，可知系爭國有林
      地林產物副產物麻竹筍之處分係由原告辦理，處分方式有
      三：即直營、標售、或專案核准採取。若原告係依專案核
      准採取之方式處分林產物，則經原告核准之林產物採收人
      須繳納一定價金予原告，而取得天然孳息即副產物麻竹筍
      之採收權。
      卷附被告四人所提繳款單據，該單據名稱依序分別為(1)【
      副產物】價金繳納聯單，繳納價金明細種類一欄係載為麻
      竹筍，備註欄第二項載明：「依據國有林林產物處分規則
      第十八條（即九十年十二月十四日修正公布前第十六條）
      、十九條（即九十年十二月十四日修正公布前第十七條）
      之規定及其他有關法令辦理」。(2)【副產物】價金繳納通
      知單，其通知單內容為：「台端採取大埔事業區第八五林
      班民國○年度副產物麻竹筍應繳價金業經核定為新臺幣○
      元，敬請限於文到翌日起二十日內繳清，逾期依照規定每
      日加罰滯納金千分之一，以二十日為限，再逾期則取消其
      採收權」。(3)國有林班【副產物】價金繳納通知單，其通
      知單內容係：「○年度生產副產物麻竹筍應繳價金，業經
      管理處核定為新臺幣○元，請限於文到十日內繳納，繳清
      價金後始准予採取副產物」(4)【林產物】價金收款通知單
      ，摘要一欄載明：副產物價金。(5)【通知單】：「台端申
      請採取本站轄屬大埔事業區第八五林班民國○年度副產物
      麻竹筍應繳價金業經核定為新臺幣○元，敬請限文到二十
      日內繳納」。依上開(1)、(2)、(3)、(4)、(5)單據所載內容，
      復參酌上開森林法、國有林林產物處分規則，及民法第六
      十九條第一項、第七十條第一項規定，可知被告四人所繳
      價金僅係取得麻竹筍採收權之對價，而非占有使用系爭土
      地之租金，被告四人僅取得麻竹筍採收權而未取得以系爭
      土地為標的之承租權，兩造間並未成立以【土地】為租賃
      標的之租賃契約。被告四人抗辯業繳納價金故得占有使用
      系爭土地，無法採納。原告主張被告四人僅取得麻竹筍採
      收權，兩造間就系爭土地並無租賃關係，可以採信。
  ２、當事人主張有利於己之事實者，就其事實有舉證之責任。
      稱租賃者，謂當事人約定，一方以物租與他方使用收益，
      他方支付租金之契約。民事訴訟法第二百七十七條前段、
      民法第四百二十一條第一項定有明文。被告四人所繳納者
      並非其得占有使用系爭土地之租金，僅係取得麻竹筍採收
      權之價金，被告四人又未舉證兩造間有以系爭土地為租賃
      標的之合意，故不符上開民法所定租賃契約成立要件，應
      認被告四人與原告間均無租賃關係。被告四人未就其有何
      債權或物權而得占有使用系爭土地提出證據以供本院調查
      ，故應認被告四人係無權占有。至於被告乙○○抗辯原告
      當初就種植檳榔樹一事未為反對之表示。然縱使原告未為
      反對表示一節屬實，惟單純沈默並不構成默示之意思表示
      ，故尚不得僅依此即遽認原告業同意被告乙○○占有使用
      系爭土地，被告何某上開抗辯係不可採。
      依前１、２所述，被告四人未舉證其與原告間有以系爭土
      地為租賃標的之合意，其所繳款項亦僅係被告四人取得麻
      竹筍採收權之對價而非占有使用系爭土地之租金，被告四
      人又無其他債權或物權之權源而得占有使用系爭土地，故
      認原告主張被告四人之檳榔樹無權占有系爭土地，可以採
      信。
（二）所有人對於無權占有或侵奪其所有物者，得請求返還之。
      對於妨害其所有權者，得請求除去之。無法律上之原因而
      受利益，致他人受損害者，應返還其利益，民法第七百六
      十七條、第一百七十九條前段定有明文。無權占有他人土
      地，可能獲得相當於租金之利益。最高法院六一年臺上字
      第一六九五號判例得資參照。
      被告己○○如附圖所示甲部分面積1.05公頃之檳榔樹，被
      告戊○○如附圖所示乙部分面積0.84公頃、及丁部分面積
      0.36公頃之檳榔樹，被告乙○○如附圖所示丙部分面積1.
      8公頃之檳榔樹，被告庚○○如附圖所示戊部分面積0.38
      公頃之檳榔樹，無權占有系爭土地，已妨害中華民國之所
      有權致其受損害，被告四人因而各受有相當於租金之利益
      ，依上開民法規定及判例，被告四人均應負砍除檳榔樹並
      返還土地且返還相當於租金利益之義務。
      城市地方房屋之租金，以不超過土地及其建築物申報總價
      年息百分之十為限。第九十七條、第九十九條及第一百零
      一條之規定，於租用基地建築房屋均準用之。土地所有權
      人依本法所申報之地價，為法定地價。土地法第九十七條
      所謂土地及建築物之總價額，土地價額依法定地價，建築
      物價額依該管直轄市或縣（市）地政機關估定之價額。土
      地法第九十七條第一項、第一百零五條、第一百四十八條
      、土地法施行法第二十五條定有明文。土地法所謂耕地係
      指農地與漁牧地，而不包含林地。基地租金之數額，除以
      基地申報地價為基礎外，尚須斟酌基地之位置，工商業繁
      榮之程度，承租人利用基地之經濟價值及所受利益等項，
      並與鄰地租金相比較，以為決定。土地法第九十七條第一
      項關於房屋及基地計收租金之規定，於損害賠償事件，亦
      可據為計算損害額之標準。最高法院四十年臺上字第一五
      二四號判例、六八年臺上字第三Ｏ七一號判例、八七年度
      臺上字第二九九六號判決意旨得資參照。
      系爭土地係國有林班地，係平均地權條例第三條第二款所
      稱之「非都市土地」。土地法第九十七條、第一百零五條
      規定城市地方房屋及土地租金上限之立法目的，係為保護
      城市地方之承租人，則非都市土地雖非土地法第九十七條
      所定之城市地方土地，然非都市土地較城市地方土地之價
      格為低，故從土地法第九十七條、第一百零五條為保護承
      租人之立法目的而言，解釋上非都市土地之租金仍應受土
      地法第九十七條規定之限制。而系爭國有林班地並未辦理
      土地總登記，故無公告地價及申報地價。(1)依卷附原告所
      提十六張現場照片，系爭林班地位置偏僻、人跡罕至、僅
      有泥土路以與外面聯絡且崎嶇難行，故系爭林地之經濟利
      用價值較低。(2)卷附嘉義縣水上地政事務所嘉上地三字第
      ０９５００００３０７號函載明，鄰近系爭林班地之大埔
      段一四四六地號國有土地八十八年公告地價為每平方公尺
      四十四元、八十九至九十二年均各為四十八元、九十三年
      則係四十二元。依九十二年十月十五日修正公布前之平均
      地權條例施行細則第二十一條，公有土地以公告地價為申
      報地價，免予申報。本院審酌上開(1)、(2)系爭土地坐落位
      置及繁榮程度、系爭土地經濟利用價值、鄰地公告地價，
      而認被告四人占有系爭林班地各所受之利益，八十八年以
      每平方公尺二十二元、八十九年至九十二年以每平方公尺
      二十四元、九十三年則以每平方公尺二十一元，並均以年
      息百分之六計算始為妥適，原告主張按年息百分之八計算
      顯係過高。依上開最高法院四十年臺上字第一五二四號判
      例，系爭林地並非土地法第三編第四章所稱耕地，故即無
      同法第一百十條地租數額限制規定之適用。原告係於九十
      三年四月十九日起訴，往前回溯五年如後附計算式所示相
      當於租金之不當得利數額，被告己○○應給付七萬四千二
      百二十六元、被告戊○○應給付八萬四千八百三十元、被
      告乙○○應給付十二萬七千二百四十五元、被告庚○○應
      給付二萬六千八百六十三元，原告逾此金額之請求，即屬
      無由，應予駁回。
      綜前（一）、（二）所述，系爭土地所有權人為中華民國
      ，被告四人之檳榔樹無權占有系爭土地，而各受有相當於
      租金之不當得利，致中華民國受損害，原告基於系爭國有
      土地管理機關之地位，依民法第七百六十七條、第一百七
      十九條前段規定，訴請被告己○○應砍除坐落於系爭土地
      ，如附圖所示甲部分面積1.05公頃之檳榔樹，被告戊○○
      應砍除如附圖所示乙部分面積0.84公頃、及丁部分面積0.
      36公頃之檳榔樹，被告乙○○應砍除如附圖所示丙部分面
      積1.8公頃之檳榔樹，被告庚○○應砍除如附圖所示戊部
      分面積0.38公頃之檳榔樹，並均將土地回復原狀返還予原
      告。且依序各應給付原告七萬四千二百二十六元、八萬四
      千八百三十元、十二萬七千二百四十五元、二萬六千八百
      六十三元，為有理由，應予准許，原告逾此範圍之請求，
      即屬無由，應予駁回。
伍、原告就砍除檳榔樹返還土地及請求被告四人給付不當得利勝
    訴部分，因本判決所命被告四人給付之價額及金額均未逾五
    十萬元，故本院引據民事訴訟法第三百八十九條第一項第五
    款規定，依職權宣告假執行。至於原告敗訴部分，因該部分
    訴訟業經駁回，其假執行聲請即失依據，故併予駁回。
陸、結論：原告之訴為一部有理由、一部無理由，依民事訴訟法
    第七十九條、第三百八十九條第一項第五款，判決如主文。
中    華    民    國    95    年    2     月    8    日
               民二庭審判長法  官  蔡虔霖
                           法  官  林福來
                           法  官  陳琪媛
以上正本係照原本作成
如對本判決上訴須於判決送達後20日內向本院提出上訴狀
中    華    民    國    95    年    2    月     8    日
                           書記官  林柑杏
計算式：(元以下四捨五入)
占有土地面積（平方公尺）×申報地價×6﹪×占有期間（日數
、年）
(1)被告己○○：
1.88.4.19-88.12.31(合計257日)
10500×22×6﹪×257/365＝9759
2.89.1.1-92.12.31(合計4年)
10500×24×6﹪×4＝60480
3.93.1.1-93.4.19(合計110日)
10500×21×6﹪×110/365＝3987
 1.2.3.合計為74226
(2)被告戊○○：(0.84公頃＋0.36公頃＝1.2公頃)
1.88.4.19-88.12.31(合計257日)
12000×22×6﹪×257/365＝11153
2.89.1.1-92.12.31(合計4年)
12000×24×6﹪×4＝69120
3.93.1.1-93.4.19(合計110日)
12000×21 ×6﹪×110/365＝4557
 1.2.3.合計為84830
(3)被告乙○○：
1.88.4.19-88.12.31(合計257日)
18000×22×6﹪×257/365＝16730
2.89.1.1-92.12.31(合計4年)
18000×24×6﹪×4＝000000
0.93.1.1-93.4.19(合計110日)
18000×21 ×6﹪×110/365＝6835
 1.2.3.合計為127245
(4)被告庚○○：
1.88.4.19-88.12.31(合計257日)
3800×22×6﹪×257/365＝3532
2.89.1.1-92.12.31(合計4年)
3800×24×6﹪×4＝21888
3.93.1.1-93.4.19(合計110日)
3800 ×21×6﹪×110/365＝1443
 1.2.3.合計為26863


司法院資訊處製作；財團法人民間司法改革基金會備份。
